【裁判字號】    89,上,676
【裁判日期】    900116
【裁判案由】    清償債務
【裁判全文】
臺灣高等法院民事判決  八十九年度上字第六七六號
    上  訴  人  全地實業股份有限公司
    法定代理人  陳文瑞
    訴訟代理人  齊彥良律師
    被 上訴 人  泰崁企業有限公司      設台北縣瑞芳鎮○○路三六巷四三號一樓
    法定代理人  劉永良                住台北縣永和市○○路六七巷四六號二樓
    訴訟代理人  顏火炎律師
    複 代理 人  張秀菊                住台北市○○○路○段五九號十樓
右當事人間清償債務事件，上訴人對於中華民國八十九年二月二十九日臺灣基隆地方
法院八十八年度訴字第一二二號第一審判決提起上訴，本院判決如左：
    主      文
上訴駁回。
第二審訴訟費用由上訴人負擔。
    事      實
甲、上訴人方面：
一、聲明：
（一）原判決廢棄。
（二）被上訴人應給付上訴人新臺幣（下同）四百二十一萬零一百四十三元及自起訴
      狀繕本送達之翌日起，至清償日止，按年息百分之五計算之利息。
（三）願供擔保請准宣告假執行。
二、陳述：與原判決記載相同，茲引用之。
三、證據：除援用原審立證方法外，並補提出證明書、切結書、協議書及轉帳傳票為
    證，暨聲請訊問證人顏清文、王欽德。
乙、被上訴人方面：
一、聲明：
（一）上訴駁回。
（二）如受不利之判決，願預供擔保請准宣告免為假執行。
二、陳述：與原判決記載相同，茲引用之。
三、證據：援用原審立證之方法。
    理      由
一、本件上訴人主張：訴外人合力達工程有限公司（下稱合力達公司）於民國（下同
    ）八十七年六月十五日將其與被上訴人共同承攬訴外人貫竑營造股份有限公司（
    下稱貫竑公司）承造之西濱快速道路工程四十七之一標及四十八標之加勁擋土牆
    工程之權利移轉與上訴人，兩造並約定由上訴人出資百分之五十三，被上訴人出
    資百分之四十七。詎被上訴人事後竟拒依上開約定比例出資，兩造乃於八十七年
    十月二十八日簽訂協議書（下稱系爭協議書）合意終止合作關係，並約定四十八
    標工程之盈虧由上訴人自行承擔，被上訴人同意放棄此標工程之利潤分配請求權
    ，上訴人在四十七之一標工程之利潤分配請求權，則在被上訴人償還上訴人在此
    標工程之所有支出（含二分利息及應付而未付款項）後，自動失效，嗣兩造已依
    系爭協議書之約定，另於八十八年二月十一日達成口頭協議，被上訴人應允給付
    上訴人四百三十五萬元，惟上訴人在四十七之一標工程之所有支出為(1)給付訴外
    人合力達公司已施工部分款項三百零八萬六千六百七十四元，(2)上訴人自行施工
    部分款項二百五十六萬五千六百七十六元（含二分利息及應付而未付款項），扣
    除訴外人貫竑公司已給付上訴人之工程款一百四十四萬二千二百零七元後，被上
    訴人尚應給付上訴人四百二十一萬零一百四十三元（其計算式為：3,086,674元
    ＋2,565,676元－1,442,207元＝4,210,143元），詎被上訴人竟拒不償還等情，
    爰依系爭協議書及八十八年二月十一日口頭協議之約定，求為命被上訴人給付四
    百二十一萬零一百四十三元及法定遲延利息之判決（上訴人原起訴請求被上訴人
    應給付四百三十五萬元本息，嗣已在原審減縮聲明如上所述－見原審卷六十頁）
    。
    被上訴人則以：被上訴人與訴外人合力達公司於八十六年十一月七日短期結合，
    以被上訴人名義承攬訴外人貫竑公司承造之西濱快速道路工程四十七之一標及四
    十八標之加勁擋土牆工程，依雙方所簽訂之工程合作執行契約第二條第三點約定
    ，訴外人合力達公司尚積欠被上訴人介紹費一百五十萬元未付，連同上訴人承受
    上開契約後，已向訴外人貫竑公司領取之工程款一百四十四萬二千二百零七元及
    被上訴人已投資本項工程之四十萬元暨積欠訴外人貫竑公司之泰勞工資一百五十
    萬元，上訴人尚須給付被上訴人四百八十四萬二千二百零七元（其計算式為：1,
    500,000元＋1,442,207元＋400,000元＋1,500,000元＝4,842,207元）；又兩造
    並未於八十八年二月十一日達成被上訴人應給付上訴人四百三十五萬元之口頭協
    議等語，資為抗辯。
二、經查上訴人主張訴外人合力達公司於八十七年六月十五日將其與被上訴人共同承
    攬訴外人貫竑公司承造之西濱快速道路工程四十七之一標及四十八標之加勁擋土
    牆工程之權利移轉與伊，嗣兩造於八十七年十月二十八日簽訂系爭協議書合意終
    止合作關係，並約定四十八標工程之盈虧由伊自行承擔，被上訴人同意放棄此標
    工程之利潤分配請求權，伊在四十七之一標工程之利潤分配請求權，則在被上訴
    人償還伊在此標工程之所有支出（含二分利息及應付而未付款項）後，自動失效
    之事實，業據其提出工程合作執行契約及系爭協議書為証（見原審卷二九至三三
    頁、本院卷一八二至一八三頁、一八五至一八六頁），且為被上訴人所不爭執，
    固堪信為真實。
三、惟上訴人另主張兩造已依系爭協議書之約定，另於八十八年二月十一日達成口頭
    協議，被上訴人應允給付伊四百三十五萬元，惟經核算被上訴人尚應給付伊四百
    二十一萬零一百四十三元（其計算式詳如前述）云云，則為被上訴人所否認，並
    以前開情詞置辯。經查：
  (一)兩造於八十七年十月二十八日所簽訂之系爭協議書僅約定：「．．．至於甲方（
    指上訴人）在先前與乙方（指被上訴人）達成協議之西濱快速道路四十七之一標
    ，伸港至線西段加勁擋土牆工程之利潤分配請求權，則在乙方償還甲方在此工程
    之所有支出不含四十八標（含二分利息）後，此請求權自動失效；至於甲方在四
    十七之一標給廠商應付未付之金額，原則上由乙方支付，乙方積欠甲方之金額，
    甲、乙雙方同意擇日再議．．．」（見本院卷一八五頁背面、一八六頁），足見
    兩造於簽訂系爭協議書時，祇在於約定被上訴人應償還上訴人在四十七之一標工
    程之所有支出，至於被上訴人所應償還上訴人之金額究為若干，並未確定，兩造
    同意擇日再議。
  (二)雖上訴人主張兩造已依系爭協議書擇日再議之約定，另於八十八年二月十一日達
    成口頭協議，被上訴人應允給付伊四百三十五萬元云云，惟為被上訴人所否認，
    而証人廖建智（即訴外人貫竑公司之法務人員）、洪偉展亦咸證稱兩造就被上訴
    人應償還上訴人之金額並未達成協議（見原審卷一○二、一四六頁、本院卷一七
    ○頁）；再經核閱証人黃慶榮所提出其所謂兩造已達成口頭協議，被上訴人應允
    給付上訴人四百三十五萬元之協議書（見原審卷一四八頁），其上關於立協議書
    之當事人欄為空白，且該協議書全文亦始終並無隻字片語提及係屬兩造，顯然並
    未成立，而訴外人貫竑公司所作成之四十七之一標承包商全地、泰崁協議內容（
    見原審卷一三二頁），其上亦未有兩造及訴外人貫竑公司簽名或蓋章承認，顯然
    亦未成立，均難據為有利於上訴人之認定。復經衡諸常情，兩造既於簽訂系爭協
    議書時，就被上訴人應償還上訴人之金額一時無法確定，而同意擇日再議，果兩
    造已於事後達成口頭協議，被上訴人應允償還上訴人四百三十五萬元，上訴人豈
    會不與被上訴人另行簽訂協議書，藉以補充系爭協議書中關於被上訴人所應償還
    上訴人之確定金額，益見兩造並未於八十八年二月十一日達成口頭協議。雖證人
    楊達人、劉建顯、黃慶榮到場証稱兩造有於八十八年二月十一日達成口頭協議（
    見原審卷八二至八四頁、一四二頁），但與上開事証不符，已失真實性，亦難據
    為有利於上訴人之認定。是上訴人所為此部分之主張，殊不足取。
四、綜上所述，兩造既未於八十八年二月十一日達成被上訴人應給付上訴人四百三十
    五萬元之口頭協議，則上訴人依據系爭協議書及上開口頭協議之約定，請求被上
    訴人給付四百二十一萬零一百四十三元及法定遲延利息，即屬不應准許。從而原
    審所為上訴人敗訴之判決，核無違誤，上訴論旨仍執前詞指摘原判決不當，求予
    廢棄改判，為無理由。
五、至兩造其餘之攻擊或防禦方法及未經援用之証據，經本院斟酌後，認為均不足以
    影響本判決之結果，自無逐一詳予論駁之必要，併此敘明。
據上論結，本件上訴為無理由，依民事訴訟法第四百四十九條第一項、第七十八條，
判決如主文。
中      華      民      國      九十      年      一      月    十六    日
                                臺灣高等法院民事第十三庭
                                    審判長法  官  林  鄉  誠
                                          法  官  謝  碧  莉
                                          法  官  陳  駿  璧
右正本係照原本作成。
如不服本判決，應於收受送達後二十日內向本院提出上訴書狀，其未表明上訴理由者
，應於提出上訴後二十日內向本院補提理由書狀（均須按他造當事人之人數附繕本）
上訴時應提出委任律師或具有律師資格之人之委任狀；委任有律師資格者，另應附具
律師及格證書及釋明委任人與受任人有民事訴訟法第四百六十六條之一第一項但書或
第二項（詳附註）所定關係之釋明文書影本。
中      華      民      國      九十      年      一      月    十六    日
                                          書記官  鄭  淑  昀
附註：
民事訴訟法第四百六十六條之一（第一項、第二項）：
對於第二審判決上訴，上訴人應委任律師為訴訟代理人。但上訴人或其法定代理人具
有律師資格者，不在此限。
上訴人之配偶、三親等內之血親、二親等內之姻親，或上訴人為法人、中央或地方機
關時，其所屬專任人員具有律師資格並經法院認為適當者，亦得為第三審訴訟代理人
。


司法院資訊處製作；財團法人民間司法改革基金會備份。
